---
title: "Resultados Bivariados | Encuesta ICSOH-UDP"
author:
  - name: Andreas Laffert
    corresponding: true
    orcid: 0000-0002-9008-2454
    email: andreas.laffert@ug.uchile.cl 
    affiliations:
      - ref: 1  
affiliations: 
  - id: 1
    name: Observatorio de Desigualdades, UDP
date: today
lang: es
fontsize: 12pt
format:
  html:
    code-fold: false
    toc: false
    theme:
      - cosmo
      - edumer_html.scss
    code-link: true
    title-block-banner: true
    grid:
      body-width: 1400px
editor_options: 
  chunk_output_type: console
---

```{r}
#| label: set
#| echo: false
#| message: false
#| warning: false

library(knitr)

knitr::opts_chunk$set(echo=FALSE,
                      warning = FALSE,
                      message = FALSE,
                      cache = FALSE,
                      fig.width = 11,
                      fig.height = 7,
                      out.width = '100%',
                      fig.pos= "H")
options(scipen=999)
options(kableExtra.auto_format = FALSE)
options(knitr.kable.NA = '')
options(knitr.graphics.error = FALSE)
table_format = if (knitr::is_html_output()) {
   #conditional instructions for kable
   "html" #if html set "html" in format
 } else if (knitr::is_latex_output()) {
   "latex"#if latex set "latex" in format
 }
```

```{r}
#| label: source
#| echo: false
#| results: false
#| message: false
#| warning: false
#| include: false


library(here)
source(file = here("processing/lca_junio.R"))

library(ggdist)

set_theme(ggdist::theme_ggdist())
```


```{r}
#| echo: false
#| include: false

faltantes <- db |> select(idp44l384,
                          idp44l385,
                          idp44l386,
                          idp44l387,
                          idp44l388,
                          idp44l389,
                          idp44l390,
                          idp37,
                          idp28l307, 
                          idp28l308, 
                          idp28l309,
                          idp28l310, 
                          idp28l311,
                          idp30l317, 
                          idp30l318, 
                          idp30l319, 
                          idp30l320, 
                          idp30l321,
                          idp46l393, 
                          idp46l394,
                          idp46l395, 
                          idp46l396, 
                          idp46l397,
                          idp46l398, 
                          idp46l399,
                          id)

db_biv <- left_join(db_proc, faltantes, by = "id")
library(srvyr)


db_biv <- db_biv |> 
  mutate(idp24_r = case_when(idp24 < 3 ~ "Mucho mejor + algo mejor",
                             idp24 == 3 ~ "Más o menos igual",
                             idp24 > 3 ~ "Mucho peor + algo peor",
                             TRUE ~ NA_character_))

frq(db_biv$idp24)
frq(db_biv$idp24_r)

db_biv <- db_biv |> 
  mutate(
    across(.cols = starts_with("idp28l"),
           .fns = ~ if_else(. >= 4, "Muy de acuerdo + acuerdo", "Desacuerdo + indefinido"))
  )

db_biv <- db_biv |> 
  mutate(
    across(.cols = starts_with("idp30l"),
           .fns = ~ if_else(. >= 4, "Muy de acuerdo + acuerdo", "Desacuerdo + indefinido"))
  )


db_pond <- db_biv %>% 
  as_survey_design(ids = 1, weights = ponderador)

```

```{r}
#| label: fun-prop-ci
#| echo: false
#| include: false


# --- Función genérica: cruce ponderado var_fila x var_col, con test de diferencias ---
# var_fila : variable de agrupación (ej. "sexo", "quintil_ingreso")
# var_col  : variable de interés. Si es factor/character/haven_labelled (variables idp* sin
#            recodificar, que llegan numéricas con etiquetas desde haven::read_sav) ->
#            proporciones DENTRO de cada nivel de var_fila (suman 100% por fila) + test
#            Chi-cuadrado de Rao-Scott. Si es numérica "de verdad" (sin etiquetas) -> medias
#            por grupo + t-test (2 grupos) o ANOVA/F vía svyglm (3+ grupos).
# Importante: el tipo se decide por la CLASE de var_col, no por cuántos valores distintos
# tiene. Un idp* nominal de 3 niveles guardado como <numeric> con etiquetas SPSS (caso de
# idp42l375) cae en la rama categórica gracias a haven::as_factor(); si esa variable ya fue
# recodificada con sjlabelled::remove_all_labels() o as.numeric(), perderá las etiquetas y
# se tratará como continua, así que conviene aplicar esta función ANTES de limpiar etiquetas.
# IC de proporciones vía transformación logit (acotado entre 0 y 100). Nota: na.rm no
# tiene efecto en survey_mean() para proporciones agrupadas, por eso se filtran los NA
# antes del group_by. El test queda además disponible completo en attr(resultado, "test").
prop_ci_bivariada <- function(design, var_fila, var_col, digits = 1, label_fila = var_fila) {

  d <- design %>%
    filter(!is.na(.data[[var_fila]]), !is.na(.data[[var_col]])) %>%
    mutate(!!var_fila := haven::as_factor(.data[[var_fila]]))

  col_vec       <- d$variables[[var_col]]
  es_categorica <- is.factor(col_vec) || is.character(col_vec) || inherits(col_vec, "haven_labelled")
  n_grupos      <- nlevels(droplevels(as.factor(d$variables[[var_fila]])))

  if (es_categorica) {

    d <- d %>% mutate(!!var_col := haven::as_factor(.data[[var_col]]))

    tabla <- d %>%
      group_by(.data[[var_fila]], .data[[var_col]]) %>%
      summarise(
        n    = unweighted(n()),
        prop = survey_mean(vartype = "ci", proportion = TRUE),
        .groups = "drop_last"
      ) %>%
      ungroup() %>%
      transmute(
        variable  = label_fila,
        categoria = as.character(.data[[var_fila]]),
        !!var_col := .data[[var_col]],
        n,
        prop   = round(prop * 100, digits),
        ci_low = round(prop_low * 100, digits),
        ci_upp = round(prop_upp * 100, digits)
      )

    test    <- survey::svychisq(reformulate(c(var_fila, var_col)), design = d, statistic = "F")
    metodo  <- "Chi-cuadrado de Rao-Scott (F)"
    p_valor <- test$p.value

  } else {

    tabla <- d %>%
      group_by(.data[[var_fila]]) %>%
      summarise(
        n     = unweighted(n()),
        media = survey_mean(.data[[var_col]], vartype = "ci")
      ) %>%
      ungroup() %>%
      transmute(
        variable  = label_fila,
        categoria = as.character(.data[[var_fila]]),
        n,
        media  = round(media, digits),
        ci_low = round(media_low, digits),
        ci_upp = round(media_upp, digits)
      )

    if (n_grupos == 2) {
      test    <- survey::svyttest(reformulate(var_fila, response = var_col), design = d)
      metodo  <- "t de Student (diseño complejo)"
      p_valor <- test$p.value
    } else {
      modelo  <- survey::svyglm(reformulate(var_fila, response = var_col), design = d)
      test    <- survey::regTermTest(modelo, reformulate(var_fila))
      metodo  <- "ANOVA (F omnibus vía svyglm)"
      p_valor <- test$p
    }
  }

  tabla <- tabla %>%
    mutate(
      metodo_test = metodo,
      p_valor = round(as.numeric(p_valor), 4),
      sig = case_when(
        p_valor < 0.001 ~ "***",
        p_valor < 0.01  ~ "**",
        p_valor < 0.05  ~ "*",
        TRUE ~ ""
      )
    )

  attr(tabla, "test") <- test
  tabla
}

# Ejemplo 1: distribución por sexo dentro de idp42l375 (categórica -> Rao-Scott)
prop_ci_bivariada(db_pond, "sexo", "idp42l375", label_fila = "Sexo")

# Ejemplo 2: mismo cruce, cambiando sexo por quintil de ingreso (3+ grupos -> sigue siendo Rao-Scott)
prop_ci_bivariada(db_pond, "quintil_ingreso", "idp42l375", label_fila = "Quintil de ingreso")

# Ejemplo 3: var_col numérica con 2 grupos -> t de Student
prop_ci_bivariada(db_pond, "sexo", "idp46l393", label_fila = "Sexo")

# Ejemplo 4: var_col numérica con 3+ grupos -> ANOVA (F)
prop_ci_bivariada(db_pond, "quintil_ingreso", "idp46l393", label_fila = "Quintil de ingreso")

# Para apilar varias variables de agrupación contra la misma var_col:
purrr::map2_dfr(
  c("sexo", "quintil_ingreso"),
  c("Sexo", "Quintil de ingreso"),
  ~ prop_ci_bivariada(db_pond, .x, "idp42l375", label_fila = .y)
)

```

```{r}
#| label: fun-pairwise-plot
#| echo: false
#| include: false

# --- Comparaciones pareadas PONDERADAS para la proporción graficada ----------
# Para el outcome que se grafica (var_col == target, recodificado a binario
# "destacada vs. resto"), testea QUÉ pares de categorías de var_fila difieren
# entre sí, usando el MISMO diseño complejo: svychisq Rao-Scott (F) sobre cada
# subtabla 2x2. Devuelve p crudo y p ajustado (Holm por defecto) DENTRO de la
# familia de comparaciones pareadas de esa variable.
# Nota metodológica: este es el test correcto para la cantidad graficada
# (la proporción de la categoría destacada). Difiere a propósito del p ómnibus
# de la tabla (prop_ci_bivariada), que evalúa la distribución completa de
# var_col en lugar de una sola categoría.
pairwise_svy <- function(design, var_fila, var_col, target, p_adjust = "holm") {

  d <- design %>%
    filter(!is.na(.data[[var_fila]]), !is.na(.data[[var_col]])) %>%
    mutate(
      grupo_pw = droplevels(haven::as_factor(.data[[var_fila]])),
      bin_pw   = factor(if_else(haven::as_factor(.data[[var_col]]) == target,
                                "destacada", "resto"))
    )

  grupos <- levels(d$variables$grupo_pw)
  if (length(grupos) < 2) return(tibble())

  pares <- combn(grupos, 2, simplify = FALSE)

  out <- purrr::map_dfr(pares, function(par) {
    sub <- d %>%
      filter(grupo_pw %in% par) %>%
      mutate(grupo_pw = droplevels(grupo_pw))
    p <- tryCatch(
      as.numeric(
        survey::svychisq(~ bin_pw + grupo_pw, design = sub, statistic = "F")$p.value
      ),
      error = function(e) NA_real_
    )
    tibble(g1 = par[1], g2 = par[2], p_raw = p)
  })

  out %>%
    mutate(
      p_adj = p.adjust(p_raw, method = p_adjust),
      stars = case_when(
        is.na(p_adj)  ~ "",
        p_adj < 0.001 ~ "***",
        p_adj < 0.01  ~ "**",
        p_adj < 0.05  ~ "*",
        TRUE          ~ ""
      )
    )
}

# --- Gráfico de barras ponderado + barras de significancia pareada -----------
# design     : diseño svy (db_pond)
# df_resumen : tabla ya calculada con prop_ci_bivariada (ej. pension)
# var_col    : nombre de la var. de interés (ej. "idp42l375")
# target     : categoría destacada a graficar (ej. estado)
# vars/labels: mismas variables de agrupación y etiquetas usadas al construir df_resumen
plot_bivariado <- function(design, df_resumen, var_col, target,
                           vars, labels, titulo, subtitulo = NULL,
                           p_adjust = "holm",
                           paleta = c("#bd3106", "#89a6bb", "#5b7314", "#d9700e", "#454b87", "#e9a00e", "#6E6A62")) {

  # 1. Barras: proporciones e IC ya ponderados (vienen de prop_ci_bivariada)
  d <- df_resumen %>%
    filter(.data[[var_col]] == target) %>%
    mutate(categoria = factor(categoria, levels = unique(categoria)))

  # posición x dentro de cada facet (variable), respetando el orden de aparición
  pos <- d %>%
    group_by(variable) %>%
    mutate(x_pos = match(as.character(categoria),
                         unique(as.character(categoria)))) %>%
    ungroup() %>%
    distinct(variable, categoria, x_pos) %>%
    mutate(categoria = as.character(categoria))

  # 2. Comparaciones pareadas ponderadas por variable
  pw <- purrr::map2_dfr(vars, labels, function(v, lab) {
    res <- pairwise_svy(design, v, var_col, target, p_adjust)
    if (nrow(res) == 0) return(tibble())
    mutate(res, variable = lab)
  })

  if (nrow(pw) > 0) {
    pw <- pw %>%
      filter(stars != "") %>%
      left_join(pos, by = c("variable", "g1" = "categoria")) %>%
      rename(x1 = x_pos) %>%
      left_join(pos, by = c("variable", "g2" = "categoria")) %>%
      rename(x2 = x_pos) %>%
      mutate(xmin = pmin(x1, x2), xmax = pmax(x1, x2)) %>%
      left_join(
        d %>% group_by(variable) %>% summarise(y0 = max(ci_upp), .groups = "drop"),
        by = "variable"
      ) %>%
      group_by(variable) %>%
      arrange(xmax - xmin, xmin, .by_group = TRUE) %>%   # apila: pares cortos abajo
      mutate(
        nivel = row_number(),
        y_bar = y0 + 4 + (nivel - 1) * 6,
        x_mid = (xmin + xmax) / 2
      ) %>%
      ungroup()
  }

  # 3. Segmentos de cada barra de significancia (┌──┐)
  tick <- 1.2
  segs <- if (nrow(pw) > 0) {
    pw %>%
      rowwise() %>%
      reframe(
        variable = variable,
        x    = c(xmin,  xmin,         xmax),
        xend = c(xmax,  xmin,         xmax),
        y    = c(y_bar, y_bar - tick, y_bar - tick),
        yend = c(y_bar, y_bar,        y_bar)
      )
  } else tibble()

  # holgura por si las barras/IC/brackets quedan cerca del 100%; el eje
  # (breaks) se mantiene fijo en 0-100 aunque el panel se extienda más arriba
  y_max <- max(c(d$ci_upp, pw$y_bar, 100), na.rm = TRUE) + 8

  # 4. Plot base
  p <- ggplot(d, aes(x = categoria, y = prop, fill = categoria)) +
    geom_col(width = 0.6) +
    geom_errorbar(aes(ymin = ci_low, ymax = ci_upp),
                  width = 0.2, linewidth = 0.6, color = "black") +
    geom_text(aes(y = ci_upp, label = paste0(round(prop, 1), "%")),
              vjust = -0.5, size = 3.2, fontface = "bold") +
    facet_wrap(~ variable, scales = "free_x",
               labeller = label_wrap_gen(width = 35)) +
    scale_fill_manual(values = rep(paleta, length.out = nlevels(d$categoria))) +
    scale_y_continuous(limits = c(0, y_max),
                       breaks = seq(0, 100, by = 20),
                       labels = scales::percent_format(scale = 1)) +
    labs(
      title    = titulo,
      subtitle = subtitulo,
      x = NULL, y = "Proporción (%)",
      caption  = paste0("Fuente: Elaboración propia en base a Encuesta ISCOH-UDP Clima Social Junio 2026 (N = 1.500)", ".\n",
        "IC 95%. Barras de significancia = comparaciones ",
        "pareadas ponderadas, ",
        "ajuste ", p_adjust, ".\n",
        "* p<0,05   ** p<0,01   *** p<0,001."
      )
    ) +
    theme(
      legend.position    = "none",
      strip.text         = element_text(face = "bold", size = 10),
      axis.text.x        = element_text(angle = 25, hjust = 1, size = 9),
      panel.grid.major.x = element_blank(),
      plot.title         = element_text(face = "bold", size = 13),
      plot.caption       = element_text(size = 9)
    )

  # 5. Añadir brackets solo si hay pares significativos
  if (nrow(pw) > 0) {
    p <- p +
      geom_segment(data = segs,
                   aes(x = x, xend = xend, y = y, yend = yend),
                   inherit.aes = FALSE, linewidth = 0.5, color = "gray25") +
      geom_text(data = pw,
                aes(x = x_mid, y = y_bar, label = stars),
                inherit.aes = FALSE, vjust = -0.3, size = 5,
                color = "black", fontface = "bold")
  }

  p
}
```


```{r}
#| label: fun-pa
#| echo: false
#| include: false

# --- Comparaciones pareadas PONDERADAS para MEDIAS ---------------------------
# Outcome numérico (var_col continua). Testea qué pares de categorías de var_fila
# difieren en su MEDIA, con el mismo diseño complejo: svyttest por cada par.
# Ajuste Holm dentro de la familia de pares de cada variable.
pairwise_svy_medias <- function(design, var_fila, var_col, p_adjust = "holm") {

  d <- design %>%
    filter(!is.na(.data[[var_fila]]), !is.na(.data[[var_col]])) %>%
    mutate(grupo_pw = droplevels(haven::as_factor(.data[[var_fila]])))

  grupos <- levels(d$variables$grupo_pw)
  if (length(grupos) < 2) return(tibble())

  pares <- combn(grupos, 2, simplify = FALSE)

  out <- purrr::map_dfr(pares, function(par) {
    sub <- d %>%
      filter(grupo_pw %in% par) %>%
      mutate(grupo_pw = droplevels(grupo_pw))
    p <- tryCatch(
      as.numeric(
        survey::svyttest(reformulate("grupo_pw", response = var_col), design = sub)$p.value
      ),
      error = function(e) NA_real_
    )
    tibble(g1 = par[1], g2 = par[2], p_raw = p)
  })

  out %>%
    mutate(
      p_adj = p.adjust(p_raw, method = p_adjust),
      stars = case_when(
        is.na(p_adj)  ~ "",
        p_adj < 0.001 ~ "***",
        p_adj < 0.01  ~ "**",
        p_adj < 0.05  ~ "*",
        TRUE          ~ ""
      )
    )
}

# --- Gráfico de barras de MEDIAS + barras de significancia pareada -----------
# design     : diseño svy (db_pond)
# df_resumen : tabla con prop_ci_bivariada (rama de medias, ej. salud_f)
# var_col    : nombre de la var. numérica de interés (ej. "idp46l393")
# vars/labels: mismas variables de agrupación y etiquetas usadas al construir df_resumen
# Offsets de los brackets escalados al rango de los datos (sirve para Likert 1-4, 1-7, etc.)
plot_medias <- function(design, df_resumen, var_col,
                        vars, labels, titulo, subtitulo = NULL,
                        y_lab = "Media", p_adjust = "holm",
                        paleta = c("#bd3106", "#89a6bb", "#5b7314", "#d9700e", "#454b87", "#e9a00e", "#6E6A62")) {

  # 1. Barras: medias e IC ya ponderados
  d <- df_resumen %>%
    mutate(categoria = factor(categoria, levels = unique(categoria)))

  pos <- d %>%
    group_by(variable) %>%
    mutate(x_pos = match(as.character(categoria),
                         unique(as.character(categoria)))) %>%
    ungroup() %>%
    distinct(variable, categoria, x_pos) %>%
    mutate(categoria = as.character(categoria))

  # 2. Comparaciones pareadas ponderadas por variable
  pw <- purrr::map2_dfr(vars, labels, function(v, lab) {
    res <- pairwise_svy_medias(design, v, var_col, p_adjust)
    if (nrow(res) == 0) return(tibble())
    mutate(res, variable = lab)
  })

  # offsets escalados al rango visible
  span <- max(d$ci_upp, na.rm = TRUE)
  paso <- span * 0.06
  tick <- span * 0.012

  if (nrow(pw) > 0) {
    pw <- pw %>%
      filter(stars != "") %>%
      left_join(pos, by = c("variable", "g1" = "categoria")) %>%
      rename(x1 = x_pos) %>%
      left_join(pos, by = c("variable", "g2" = "categoria")) %>%
      rename(x2 = x_pos) %>%
      mutate(xmin = pmin(x1, x2), xmax = pmax(x1, x2)) %>%
      left_join(
        d %>% group_by(variable) %>% summarise(y0 = max(ci_upp), .groups = "drop"),
        by = "variable"
      ) %>%
      group_by(variable) %>%
      arrange(xmax - xmin, xmin, .by_group = TRUE) %>%
      mutate(
        nivel = row_number(),
        y_bar = y0 + paso + (nivel - 1) * paso,
        x_mid = (xmin + xmax) / 2
      ) %>%
      ungroup()
  }

  segs <- if (nrow(pw) > 0) {
    pw %>%
      rowwise() %>%
      reframe(
        variable = variable,
        x    = c(xmin,  xmin,         xmax),
        xend = c(xmax,  xmin,         xmax),
        y    = c(y_bar, y_bar - tick, y_bar - tick),
        yend = c(y_bar, y_bar,        y_bar)
      )
  } else tibble()

  y_max <- max(c(d$ci_upp, pw$y_bar), na.rm = TRUE) + paso * 1.5

  # 3. Plot base
  p <- ggplot(d, aes(x = categoria, y = media, fill = categoria)) +
    geom_col(width = 0.6) +
    geom_errorbar(aes(ymin = ci_low, ymax = ci_upp),
                  width = 0.2, linewidth = 0.6, color = "black") +
    geom_text(aes(y = ci_upp, label = format(round(media, 1), nsmall = 1)),
              vjust = -0.5, size = 3.2, fontface = "bold") +
    facet_wrap(~ variable, scales = "free_x",
               labeller = label_wrap_gen(width = 35)) +
    scale_fill_manual(values = rep(paleta, length.out = nlevels(d$categoria))) +
    scale_y_continuous(limits = c(0, y_max)) +
    labs(
      title    = titulo,
      subtitle = subtitulo,
      x = NULL, y = y_lab,
     caption  = paste0("Fuente: Elaboración propia en base a Encuesta ISCOH-UDP Clima Social Junio 2026 (N = 1.500)", ".\n",
        "IC 95%. Barras de significancia = comparaciones ",
        "pareadas ponderadas, ",
        "ajuste ", p_adjust, ".\n",
        "* p<0,05   ** p<0,01   *** p<0,001."
      )
    ) +
    theme(
      legend.position    = "none",
      strip.text         = element_text(face = "bold", size = 10),
      axis.text.x        = element_text(angle = 25, hjust = 1, size = 9),
      panel.grid.major.x = element_blank(),
      plot.title         = element_text(face = "bold", size = 13),
      plot.subtitle      = element_text(size = 10),
      plot.caption       = element_text(size = 9)
    )

  if (nrow(pw) > 0) {
    p <- p +
      geom_segment(data = segs,
                   aes(x = x, xend = xend, y = y, yend = yend),
                   inherit.aes = FALSE, linewidth = 0.5, color = "black") +
      geom_text(data = pw,
                aes(x = x_mid, y = y_bar, label = stars),
                inherit.aes = FALSE, vjust = -0.3, size = 5,
                color = "black", fontface = "bold")
  }

  p
}
```




# Fichas para áreas de gasto público


```{r}
#| include: false
#| echo: false

frq(db_biv$idp46l393)

salud_f <- purrr::map2_dfr(
  c("sexo",  "ideologia"),
  c("Sexo", "Identificación política"),
  ~ prop_ci_bivariada(db_pond, .x, "idp46l393", label_fila = .y)
)

educ_f <- purrr::map2_dfr(
  c("sexo",  "ideologia"),
  c("Sexo", "Identificación política"),
  ~ prop_ci_bivariada(db_pond, .x, "idp46l394", label_fila = .y)
)
 
pension_f <- purrr::map2_dfr(
  c("sexo",  "ideologia"),
  c("Sexo", "Identificación política"),
  ~ prop_ci_bivariada(db_pond, .x, "idp46l395", label_fila = .y)
)

segu_f <- purrr::map2_dfr(
  c("sexo",  "ideologia"),
  c("Sexo", "Identificación política"),
  ~ prop_ci_bivariada(db_pond, .x, "idp46l396", label_fila = .y)
)

vivienda_f <- purrr::map2_dfr(
  c("sexo",  "ideologia"),
  c("Sexo", "Identificación política"),
  ~ prop_ci_bivariada(db_pond, .x, "idp46l397", label_fila = .y)
)

fome_f <- purrr::map2_dfr(
  c("sexo",  "ideologia"),
  c("Sexo", "Identificación política"),
  ~ prop_ci_bivariada(db_pond, .x, "idp46l398", label_fila = .y)
)

cuidados_f <- purrr::map2_dfr(
  c("sexo",  "ideologia"),
  c("Sexo", "Identificación política"),
  ~ prop_ci_bivariada(db_pond, .x, "idp46l399", label_fila = .y)
)

```



```{r}
#| results: hold

plot_medias(
  design     = db_pond,
  df_resumen = salud_f,
  var_col    = "idp46l393",
  vars       = c("sexo", "ideologia"),
  labels     = c("Sexo", "Identificación política"),
  titulo     = "Prioridad de gasto público: Salud"
)

plot_medias(
  design     = db_pond,
  df_resumen = educ_f,
  var_col    = "idp46l394",
  vars       = c("sexo", "ideologia"),
  labels     = c("Sexo", "Identificación política"),
  titulo     = "Prioridad de gasto público: Educación"
)


plot_medias(
  design     = db_pond,
  df_resumen = pension_f,
  var_col    = "idp46l395",
  vars       = c("sexo", "ideologia"),
  labels     = c("Sexo", "Identificación política"),
  titulo     = "Prioridad de gasto público: Pensiones"
)

plot_medias(
  design     = db_pond,
  df_resumen = segu_f,
  var_col    = "idp46l396",
  vars       = c("sexo", "ideologia"),
  labels     = c("Sexo", "Identificación política"),
  titulo     = "Prioridad de gasto público: Seguridad"
)

plot_medias(
  design     = db_pond,
  df_resumen = vivienda_f,
  var_col    = "idp46l397",
  vars       = c("sexo", "ideologia"),
  labels     = c("Sexo", "Identificación política"),
  titulo     = "Prioridad de gasto público: Vivienda"
)

plot_medias(
  design     = db_pond,
  df_resumen = fome_f,
  var_col    = "idp46l398",
  vars       = c("sexo", "ideologia"),
  labels     = c("Sexo", "Identificación política"),
  titulo     = "Prioridad de gasto público: Fomento crecimiento"
)

plot_medias(
  design     = db_pond,
  df_resumen = cuidados_f,
  var_col    = "idp46l399",
  vars       = c("sexo", "ideologia"),
  labels     = c("Sexo", "Identificación política"),
  titulo     = "Prioridad de gasto público: Cuidados"
)

```


```{r}
#| echo: false
#| include: false


pares_ideo <- function(var_col, etiqueta) {
  pairwise_svy_medias(db_pond, "ideologia", var_col, p_adjust = "holm") |>
    mutate(area = etiqueta) |>
    select(area, g1, g2, p_raw, p_adj, stars) |>
    arrange(p_adj)
}

# Un solo tibble apilado con todas las áreas
purrr::pmap_dfr(
  list(
    c("idp46l393", "idp46l394", "idp46l395",
      "idp46l396", "idp46l397", "idp46l398", "idp46l399"),
    c("Salud", "Educación", "Pensiones",
      "Seguridad", "Vivienda", "Fomento", "Cuidados")
  ),
  ~ pares_ideo(..1, ..2)
) |>
  print(n = Inf)
```


**Imagine que usted tiene 10 fichas para repartir entre las siguientes áreas de gasto público en Chile. ¿Cuánto le asignaría a cada una? Puede asignar 0 fichas a las áreas que considere menos prioritarias, pero el total debe sumar exactamente 10**


- Salud: Es la prioridad Nº1 y la de mayor consenso. No existen diferencias ni entre hombres y mujeres ni entre orientaciones políticas: todos los grupos asignan entre 2,1 y 2,3 fichas (media general 2,2).

- Educación: La izquierda es quien más la prioriza. Quienes se identifican con la izquierda asignan 1,9 fichas en promedio y se diferencian significativamente de quienes se identifican con la derecha (1,6) y de quienes no se identifican con ningún sector (1,6). El centro (1,8) queda en una posición intermedia, sin diferenciarse de forma estadísticamente significativa del resto. No hay diferencias entre hombres y mujeres.

- Pensiones: Es una prioridad media y transversal. Aunque la prueba global sugiere una diferencia leve entre orientaciones políticas, al comparar los grupos uno a uno ninguna diferencia resulta robusta: las asignaciones van de 1,4 a 1,6 fichas y no se distinguen entre sí. Tampoco hay diferencias entre hombres y mujeres.

- Seguridad: Es el área que más divide políticamente. La brecha más fuerte es entre izquierda (1,4 fichas) y derecha (1,9), la mayor de todas las áreas. Ambos extremos se diferencian además del centro y de quienes no se identifican (ambos en 1,6), que a su vez no se diferencian entre sí. En síntesis: mientras más a la derecha, más prioridad a la seguridad. No hay diferencias entre hombres y mujeres.

- Vivienda: Prioridad baja y bastante pareja. La única diferencia significativa se da entre quienes se identifican con la derecha (1,0 ficha), que asignan menos, y quienes no se identifican con ningún sector (1,2). Izquierda y centro (1,1) quedan en el medio, sin diferenciarse de nadie. No hay diferencias entre hombres y mujeres.

- Fomento del crecimiento: La derecha es quien más lo prioriza (1,2 fichas), diferenciándose significativamente solo de quienes no se identifican con ningún sector (0,8). Las diferencias de la derecha con la izquierda y el centro no alcanzan significancia estadística tras el ajuste.

- Cuidados: Es el área que menos fichas recibe y en la que todos coinciden. No hay diferencias ni por sexo ni por identificación política (media general cercana a 1 ficha).

